臺灣高雄地方法院刑事判決　　　　　　　　　　　　　九十三年度勞安訴字第四號
　　公　訴　人　臺灣高雄地方法院檢察署檢察官
　　被　　　告　甲○○○鋼鐵有限公司
　　兼代表人　　丙○○　男　三十九歲（民國五十四年五月二十九日生）
　　共　　　同　彭大勇律師
　　選任辯護人
右列被告因業務過失致死等案件，經檢察官提起公訴（九十三年度偵字第八二一八號
），本院判決如左：
    主  文
甲○○○鋼鐵有限公司違反雇主對防止高溫、高壓氣體等所引起之危害應有符合標準
之必要安全衛生設備之規定，致事業單位工作場所發生死亡災害，處罰金新台幣拾萬
元。
丙○○從事業務之人，因業務上之過失致人於死，處有期徒刑肆月，如易科罰金，以
佰元折算壹日。
    事  實
一、丙○○係設於高雄市○鎮區鎮○路七號之「甲○○○鋼鐵股份有限公司」（以下
    簡稱甲○○○公司）之董事長並為實際之經營負責人，負責綜理公司之各項業務
    及決策，並處理工作場所之安全維護、設備維修及人員指派等事項，為從事熔煉
    鋼鐵業務之人，並為勞工安全衛生法第二條第二項所稱之「雇主」。吳有全於甲○○○公司擔任技術員之職務，負責熔鐵作業之運轉操作，丙○○為吳有全之雇
    主，其本應注意使勞工從事將鑄件鐵下腳料及沖床鐵投入金屬熔爐之高溫作業時
    ，為防止熔爐內存在含水分之密閉空間導致熔鍊過程中溫度升高至一定程度，造
    成該密閉空間內之水分氣化，產生高壓氣體致生氣爆，使爐內鋼液、爐渣大量噴
    出，而有高溫火焰致人死傷，應事先確定由露天堆置場運送之鑄件鐵下腳料及沖
    床鐵未存有雜含水分之密閉空間，始得開始作業，另為防止爆炸所生火焰或高熱
    物飛出致工作人員死傷，除應有適當防護裝置及置備適當之防護具外，並應使勞
    工確實使用，以確保勞工生命、身體之安全，而依當時之情況，亦無不能注意之
    情事，竟疏未注意，致吳有全於九十一年九月八日上午四時十分許，在電弧熔鐵
    爐工廠擔任熔鐵電量控制儀表作業，於熔鐵完成，操作按鈕打開電弧熔鐵爐之爐
    門，並至爐門前準備觀察熔鐵狀態及作熔鐵之測溫工作時，因爐內仍存有含水分
    之密閉空間，致熔煉過程中產生之高溫使水分氣化，而於該密閉空間內無法即時
    排出，而形成高壓氣體，壓力致一定程度乃衝出該密閉空間，造成氣爆，及未依
    公司規定穿戴防熱衣，而遭噴出之高溫火焰及鋼液灼傷，雖經送醫急救，仍於九
    十一年九月十六日下午三時三十分許，因廣泛性灼傷，多重器官衰竭而傷重不治
    死亡。
二、案經吳有全之妻己○○訴由臺灣高雄地方法院檢察署檢察官暨經臺灣高雄地方法
    院檢察署相驗後自動檢舉偵查起訴。
    理  由
一、訊之被告丙○○對於其為甲○○○公司之負責人，被害人吳有全為該公司所僱用
    之員工，且被害人確於上開時、地從事熔鐵作業之運轉操作時，因未穿著防護衣
    為金屬熔爐噴出之高溫火焰灼傷致死等情，固不諱言，惟否認有何違反勞工安全
    衛生法及業務過失致死之犯行，辯稱伊公司係採分層負責有班長或其他之主管負
    責熔煉廢鐵之工作，且本件被害人並非因高溫水蒸氣爆炸而遭灼傷致死，而係其
    開啟爐門時未依規定站在側面，而正對爐門致遭爐內噴出之鋼液灼傷，被害人又
    穿著公司所提供之防護衣，致造成嚴重之灼傷而死亡，惟被害人進入公司服務時
    已參加公司所舉辦之安全衛生教育訓練，並發予安全衛生工作守則，禁止爐門開
    啟時站於爐門正前方，公司並依規定準備有防護衣並要求員工使用，本件應係被
    害人未遵守規定於開啟爐門時站立爐門正前方，且未依規定穿著防護衣所致，被
    告並無何過失可言云云。惟查：（一）本件發生災害之熔爐爐口，於事發後殘留
    大量之鋼液，且爐口有毀損及爐門變形之痕跡，有現場相片八張及高雄市政府勞
    工局勞工檢查所九十三年二月二十三日高市勞檢一字○九三○○○一五七六號函
    及所附之職業災害檢查報告書一份在卷可憑（見相驗卷第九頁、第十頁），參酌
    證人乙○○於本院審理中證稱：伊當時聽到異常之迸一聲，始跑出來看等語，顯
    見本件事發時熔爐確有發生爆炸，而非一般熔煉過程中正常爐渣之噴出，而熔煉
    鋼鐵並無其他爆炸物質，本件災害報告認定為氣爆造成本件災害應屬可信；（二
    ）本件係從事廢鐵熔解作業前，因未清除爐內修補後耐火材料內含水分或廢鐵內
    積存水分，致熔解過程中產生水蒸氣氣爆，及未確實使勞工吳有全依規定穿戴防
    熱衣工作，致被害人於進行廢鐵熔解作業時，遭氣爆及所噴出高溫熱氣及鋼液灼
    傷致死，此業據高雄市政府勞工局勞工檢查所九十三年二月二十三日高市勞檢一
    字○九三○○○一五七六號函及所附之職業災害檢查報告書載明甚詳，且經證人
    即負責本件職業災害檢查之高雄市政府勞工局工檢查所人員戊○○到庭證述稱，
    本件熔鐵過程中並未有外來之水份侵入，如將熔爐內或廢鐵內之水份於熔煉前加
    以清除應可避免本件之氣爆發生等語（見本院九十三年十二月二十七日審判筆錄
    ），又證述稱本件係在熔煉鐵件時，有異物堵住鑄鐵件之圓孔，使孔內之水份處
    於密閉狀態，之後原鐵融化形成鋼液狀態覆蓋圓孔之上，水份已汽化但因有異堵
    塞無法衝出該密閉之空間，後因溫度持續昇高，異物可能被衝開或融化，因為持
    續加溫造成水份之壓力昇高，到一定程度就會產生爆炸等語（見本院九十四年一
    月十七日審判筆錄），復參之證人即被告甲○○○公司之領班乙○○於本院審理
    中亦到庭證稱，如果有水份留在爐內之密閉空間，該空間被打開時，上面的鋼液
    就會產生爆炸，可能上層之鑄鐵件已經融掉，但下層還沒有融，如果下層有密閉
    的水份，氣爆時上面可能會有鋼液，使爐內產生爆炸等語（見本院九十三年十二
    月二十七日審判筆錄），綜此以觀，本件氣爆原因是否為該災害報告所稱之爐內
    耐火材料含水分或鑄鐵件圓孔內含水分，或因其他原因致爐內有含水分密閉空間
    存在，固未能確認，然爐內必有含水分之密閉空間存在，始可能於熔煉過程中產
    生氣爆應屬無疑，從而，本件應係被害人於進鐵料熔煉時，被告未事前設有一定
    之確認程序及措施，以確實將爐內或廢鐵之水份加以完全清除，避免爐內有含有
    水分之密閉空間存在，致熔煉過程中熔爐內密閉空間之水分氣化產生水蒸氣，該
    水蒸氣復在密閉空間內無法排出，而積蓄在爐內致一定程度時因壓力過高而產生
    爆炸無誤；（三）又證人即被害人之同事丁○○於本院審理中亦到庭證稱，進行
    熔鍊廢鐵工作時，因天氣熱且測溫之工作不用一分鐘，所以大部分時候未穿隔熱
    衣，我們晚上工作幹部大部分都未在工廠，所以要穿的人就穿，不穿的人就沒有
    穿等語（見本院九十三年十二月二十七日審判筆錄），顯見被告就其公司內部人
    員進行熔煉廢鐵之業務時，並未確實要求使用防護衣，以防止身體遭意外噴出之
    高溫物體灼傷；（四）按雇主對防止高溫及高壓氣體等引起之危害，應有符合標
    準之必要安全衛生設備，此勞工安全衛生法第五條第一項第六款、第八款定有明
    文，又雇主使勞工從事將金屬碎屑或碎片投入金屬熔爐之作業時，為防止爆炸，
    應事前確定該金屬碎屑或碎片中未雜含水分、火藥類等危險物或密閉容器等，始
    得作業，且雇主對於熔礦爐、熔鐵爐、玻璃熔解爐、或其他高溫操作場所，為防
    止爆炸或高熱物飛出，除應有適當防護裝置及置備適當之防護具外，並使勞工確
    實使用，此勞工安全衛生設施規則第一百八十二條及第二百八十五條分別定有明
    文；被告丙○○係被告甲○○○公司之董事長並為實際負責經營之人，則被告丙○○對於公司之員工平日之作業安全訓練，及員工對於作業安全之規定是否落實
    ，自負有瞭解督導之責，以避免員工未依作業安全之規定程序進行各項作業，以
    保障工作勞工之安全，不得以其下尚有其他幹部即免此責任，其應注意遵守上開
    規定，且無不能注之情形情事，竟疏未注意確使其所僱用之員工，依上開規定在
    進行金屬熔煉之作業前，確實排除熔爐內或廢鐵存有密閉空間內含水分之情形，
    復未確實要求其員工進行廢鐵熔煉之作業時使用防護衣，其確有過失並違反上開
    勞工安全衛生法之規定；又本件被害人確係於進行廢鐵熔解作業時因遭高溫熱氣
    灼傷致死之事實，業經檢察官督同法醫師相驗，並制有勘驗筆錄、鑑定驗斷書、
    相驗屍體證明書及現場相片八張附卷可稽，被告甲○○○公司與丙○○違反勞工
    安全衛生法及業務上之過失之行為與被害人死亡間，確有相當之因果關係。從而
    ，本件罪證明確，被告二人上開犯行堪以認定。
二、被告丙○○既為事業之經營負責人，屬勞工安全衛生法第五條第一項所規定之雇
    主，其違反勞工安全衛生法第五條第一項第六款、第八款之規定，致生同法第二
    十八條第二項第一款之職業災害，應依同法第三十一條第一項之規定論處；而被
    告甲○○○公司為法人，則應依同法第三十一條第二項規定科以第一項之罰金刑
    ；又被告丙○○復為從事業務之人，於執行業務中過失致人於死，核其所為，另
    犯刑法第二百七十六條第二項之業務過失致人於死罪。被告丙○○係以一行為而
    觸犯上開二罪名，為想像競合犯，應依刑法第五十五條之規定從一重之業務過失
    致死罪論處。審酌本件被告丙○○過失之程度及違反勞工安全衛生法之情節尚非
    重大，被害人未依公司之規定於本件作業時穿著防護衣，且有於熔爐正前方觀察
    熔鐵狀態之不安全動作，其亦有過失（此部分業據證人乙○○於本院審理中證述
    稱公司有規定在取樣、測溫及看爐況時要穿防護衣等語屬實，並與證人即甲○○○公司丁○○所證述按公司規定要穿隔熱衣等語相符，並有公司安全衛生工作守
    則第六章之規定內容影本在卷可按，又本件被害人於本件氣爆時係可能站之於爐
    門正前方，此為不安全動作，有上開災害檢查報告一份在卷可查，被害人從事煉
    鐵工作多年自無不知之理），惟被告犯後並未坦承犯行，且尚未與被害人家屬和
    解，犯後態度尚難謂佳等一切情狀，量處如主文所示之刑，並諭知易科罰金之折
    算標準。被告甲○○○公司部分並依本件之情節，量處罰金新台幣十萬元。
據上論斷，應依刑事訴訟法第二百九十九條第一項前段，勞工安全衛生法第三十一條
第一項、第二項、刑法第十一條前段、第二百七十六條第二項、第五十五條、第四十
一條第一項前段，罰金罰鍰提高標準條例第一條前段、第二條，判決如主文。
中　　　華　　　民　　　國　　九十四　　年　　　一　　　月　　三十一　　日
                                  臺灣高雄地方法院刑事第六庭
                                      　審判長法  官  蔡國卿
                                      　      法  官  楊筑婷
                                      　      法  官  林俊寬
右正本證明與原本無異。
如不服本判決，應於判決送達後十日內，向本院提出上訴狀。
                                              書記官  蔡淑貞
中　　　華　　　民　　　國　　九十四　　年　　　一　　　月　　三十一　　日
勞工安全衛生法第三十一條
違反第五條第一項或第八條第一項之規定，致發生第二十八條第二項第一
款之職業災害者，處三年以下有期徒刑﹑拘役或科或併科新台幣十五萬元
以下罰金。
法人犯前項之罪者，除處罰其負責人外，對該法人亦科以前項之罰金。
中華民國刑法第二百七十六條
因過失致人於死者，處二年以下有期徒刑、拘役或二千元以下罰金。
從事業務之人，因業務上之過失犯前項之罪者，處五年以下有期徒刑或拘
役，得併科三千元以下罰金。
